臺灣高雄地方法院刑事判決　　　　　　 100年度侵訴字第18號
公　訴　人　臺灣高雄地方法院檢察署檢察官
被　　　告　劉啟飛
選任辯護人　邱江隆律師
　　　　　　宋明政律師
上列被告因妨害性自主罪案件，經檢察官提起公訴（99年度偵字
第34326號），本院判決如下：
    主  文
劉啟飛犯乘機性交罪，處有期徒刑年肆月。
    事  實
一、劉啟飛（綽號「老鼠」）為0000-0000A（真實姓名年籍詳卷
    ，下稱甲男）同事，明知甲男同居女友0000-0000 （已成年
    ，真實姓名年籍詳卷，下稱乙女）對於語言理解、口語表達
    、外界事物之判斷與認知等能力，均顯較通常一般人低下，
    對於性自主能力欠缺健全之知覺理會及判斷能力，已達不知
    抗拒性交之程度，係中度智能障礙之心智缺陷女子，於民國
    99年10月3日下午1時許，至甲男位於高雄縣OOO之住處（地
    址詳卷），見乙女單獨一人在家，基於對於女子利用其心智
    缺陷，不知抗拒而為性交之犯意，將乙女推倒在客廳沙發上
    ，以手撫摸乙女左胸部，並脫去乙女內褲，以手指及生殖器
    插入乙女陰道內直至射精，對乙女性交得逞1次。嗣甲男於
    當日返家後，發覺乙女神情有異，經詢問後得知上情，立即
    報警處理，經警於現場扣得乙女擦拭之衛生紙1張而查獲上
    情。
二、案經乙女訴由高雄縣政府警察局林園分局（改制為：高雄市
    政府警察局林園分局）報告臺灣高雄地方法院檢察署檢察官
    偵查起訴。
    理  由
一、證據能力：
（一）按被告以外之人於審判外之言詞或書面陳述，除法律有規
      定者外，不得作為證據；法院或檢察官得囑託醫院、學校
      或其他相當之機關、團體為鑑定，或審查他人之鑑定，並
      準用第203 條至第206 條之1 之規定；其須以言詞報告或
      說明時，得命實施鑑定或審查之人為之，刑事訴訟法第15
      9 條第1 項、第208 條第1 項分別定有明文。是法院或檢
      察官依刑事訴訟法第208 條第1 項之規定，囑託鑑定機關
      所出具之鑑定報告，屬刑事訴訟法第206 條第1 項之鑑定
      報告，應為上開傳聞法則之例外。是本院囑託行政院退除
      役官兵輔導委員會高雄榮民醫院（下稱榮民總醫院）鑑定
      乙女之鑑定書（該院100 年11月4 日高總精字第10000175
      86號函及其附件，院二卷第95頁至100 頁），依前揭說明
      自有證據能力。
（二）被告以外之人於審判外之陳述，雖不符同法第159 條之1
      至第159 條之4 之規定，但經當事人於審判程序同意作為
      證據，法院審酌該言詞陳述或書面陳述作成時之情況，認
      為適當者，亦得為證據，同法第159 條之5 第1 項定有明
      文。本判決所引用之各項證據，其中部分雖屬被告以外之
      人於審判外之陳述，然均經本院依法踐行調查證據程序，
      當事人於審判程序亦同意作為證據（院二卷第36頁、第12
      1 頁），本院審酌上開證據資料作成時之情況，並無違法
      不當及證明力明顯過低之瑕疵，且無依法應排除其證據能
      力之情形，認以之作為證據應屬適當，故有證據能力。
二、訊據被告劉啟飛固坦承於上開時、地有與證人乙女發生1 次
    性交之行為，惟辯稱：與乙女係酒醉後合意性交云云。經查
    ：
（一）被告於上開時、地有以手撫摸乙女左胸部，並脫去乙女內
      褲，以手指及生殖器插入乙女陰道內直至射精乙節，業據
      被告供承在卷（院二卷第127 頁），核與證人乙女於本院
      審理時之證述（院二卷第37至46頁）、乙女之同居人甲男
      之證述（院二卷第47至53頁）均大致相符，應堪信為真實
      。
（二）證人乙女經本院於審理中送請榮民總醫院進行精神鑑定，
      結果認定：乙女以魏氏智力量表第三版測量之整體智能表
      現屬中等智力障礙程度（語文智商＝41，操作智商＝41
      ，全量表智商＝43）各項能力表現均有中度到輕度的障礙
      ，理解表達及判斷執行能力顯有障礙，且學習能力、持續
      力均不佳，較難有效獨立處理不熟悉或稍複雜得生活事務
      或社會情境。乙女本身性格之環境因應能力及情緒調適能
      力有限，且行為退化固著，容易堅持己見或維持固定的行
      為模式，需要外在適度的監督及引導。乙女之整體智能表
      現屬中等智能障礙程度，理解表達及判斷執行能力顯有障
      礙; 若反映在「性」的概念上，乙女應大致了解性交行為
      之本質、意義及後果，乙女尚有基本的身體界線概念，了
      解本身女性性徵包括胸部及陰部、平時不應給人看或被摸
      ，乙女雖尚有身體界線的基本概念，但實際人際互動時較
      難確定是否可以持續維持一定的身體界線。由於乙女認知
      學習及判斷力不佳，缺乏了解性侵害之法律意義及應對常
      識（如呼叫、保護自己的方式），導致其當場對事件的抗
      拒無法如一般人之反應（實為抗拒能力不足），此有該院
      100 年11月4 日高總精字第1000017586號函所附之精神狀
      況鑑定書在卷可參（見院二卷第96至100 頁）。況證人乙
      女於本院審理時證述：「（你有無把此事說給別人知道？
      ）我有跟華哥講，我說我被他用去了( 台) 。」、「你剛
      才說「老鼠」有脫你的褲子，你有無阻止他？）沒有阻擋
      。」、「（「老鼠」跟你發生關係的時候，你有無呼救？
      ）沒有。」、「（你有無注意到當天案發時，門有無上鎖
      ？）門沒有鎖。」、「（從門外是否能看見屋內？）可以
      。」、「（你剛才說你有跟華哥說，「老鼠」把你用去了
      （台），用去了（台）是指何意？）我知道用去了（台）
      是什麼意思，就是生小孩的意思。」、「（你是否了解關
      門和鎖門是何意？）我家的門都是打開的。」、「（你家
      住幾樓？）一樓。」、「（他用手指插入你下體時，你有
      無跟他表示說會痛？）我會痛，但用都用下去了，所以就
      沒有講。」、「（你是用動作還是用講的跟「老鼠」說你
      不要做這件事情？）我沒有特別講什麼，他做都已經做了
      。」、「（在摸你下體的時候，你有無用手去擋？）（搖
      頭）」、「（剛才你說「老鼠」摸你胸部的時候，你是否
      說你有用手去擋？）我只是把他撥走。」等語（院二卷第
      41至46頁），觀諸乙女之證述內容，足認其理解能力、表
      達能力均與正常人明顯有異。從而，證人乙女係中度智能
      障礙之人，存有心智缺陷而不知抗拒之情形，足堪認定。
（三）被告於警詢中自陳：伊知道乙女頭腦不是很好，看起來傻
      傻、笨笨的等語（偵卷第5 頁），又於偵訊中陳述：伊與
      乙女認識1 年多知道乙女頭腦不好等語（偵卷第30頁），
      足見被告於本案發生之前，即已知悉乙女之智能程度不足
      ，是被告確有利用乙女因心智缺陷，不知抗拒之狀態而與
      乙女性交之情形。
（四）被告矢口否認有乘機性交犯行，並以前揭情詞置辯，辯護
      人亦為被告辯稱：被告在99年10月3 日下午1 時許到甲男
      住處，去時剛好是乙女在場，當時兩人在那裡喝酒，喝醉
      後兩人發生關係，並非被告趁乙女心智缺陷而發生性關係
      ，當時被告行為並不構成刑法第225 條乘機性交之行為云
      云。然乙女係中度智能障礙之人，存有心智缺陷而不知抗
      拒之情形，已認定如前，且乙女於本院審理中證述：他（
      即被告）來找華哥，他在伊家時候，伊在看電視，他在伊
      家沒喝酒，伊沒有酒醉，當天他做完之後就走了，沒有聊
      天也沒有喝酒等語明確（院二卷第39至40頁、43頁），另
      被告於本院審理中陳述：「（你是如何到被害人家中？）
      騎摩托車去被害人家中。」、「（後來如何離開被害人家
      中？前往何處？）騎摩托車，騎回家。」、「（從被害人
      家中到你家約幾分鐘車程？）騎5 、6 分鐘。」、「（騎
      車穩嗎？）騎慢慢的10分鐘就到了，中間沒有發生事故，
      有順利到家。」、「（你跟被害人發生性行為以後就回家
      ？）沒有，還有聊天，聊一下就走了，還有喝酒，聊大約
      2 、3 分鐘後就回家了。」（院二卷第128 至129 頁）等
      情，縱被告當日有喝酒，惟以被告主張與乙女發生性行為
      後尚能聊天2 至3 分鐘後獨自騎機車回家，且對於與乙女
      性行為過程有以手撫摸乙女左胸部，並脫去乙女內褲，以
      手指及生殖器插入乙女陰道內直至射精過程，亦能記憶，
      足證被告當時並無酒醉之情形，被告與辯護人上開所辯，
      即與事實不符，無足採信。
（五）另辯護人為被告辯稱：乙女也結過婚，且生了兩個小孩，
      對於性關係的意義及其智能應該也都很清楚，在與同居人
      同居的前兩年也會要求性關係，所以乙女對於性的意義應
      該是非常清楚，縱其智能比常人差一點，但應係對男女間
      性的關係非常清楚，而非因智能欠缺而不瞭解，且乙女與
      被告發生性行為後還聊天約2 、3 分鐘，所以二人因係喝
      酒後同意發生性行為，故被告當時並未用強制手段對乙女
      為性行為，亦非趁被害人心智缺陷而為云云。然查，乙女
      雖前有婚姻關係（83年結婚，93年離婚）並生有2 個子女
      ，以及乙女與甲男同居約5 至6 年，惟其於接受榮民總醫
      院進行精神鑑定時，對自己的基本資料例如生日較無法明
      確陳述，完全否認其他性關係，包括與目前同居人甲男的
      相處也否認曾經有性關係（院二卷第98、100 頁反面），
      顯見乙女對理解、辨識、抗拒性行為之能力不完全，而乙
      女與前夫之婚姻關係早在93年間即離婚，時間已久遠，目
      前係由甲男照顧乙女生活及提供經濟支援，而甲男與乙女
      間因甲男身體不好已很少與乙女發生性關係，亦經甲男於
      本院審理中證述明確（院二卷第48頁），乙女與前夫之夫
      妻婚姻中及與甲男同居關係中有無發生性交行為屬乙女與
      前夫、甲男間之私密行為此與本案無關，亦顯與本案被告
      去甲男家找甲男，趁甲男不在，明知乙女心智有缺陷而不
      知抗拒，卻趁機與乙女發生性交行為1 次之情形顯然有別
      ，從而辯護人上開辯詞，自非可採。
（六）綜上所述，足認被告明知乙女因心智缺陷，不知抗拒，竟
      仍基於對乙女為性交之犯意，並利用乙女因心智缺陷，不
      知抗拒之狀態而與之性交，被告及辯護人前揭辯詞均不足
      採信，本案事證明確，被告犯行堪予認定，應依法論科。
三、按稱性交者，謂非基於正當目的所為之下列性侵入行為：一
    、以性器進入他人之性器、肛門或口腔，或使之接合之行為
    。二、以性器以外之其他身體部位或器物進入他人之性器、
    肛門，或使之接合之行為，刑法第10條第5 項定有明文。被
    告以其生殖器插入乙女之陰道內，及以其手指插入乙女陰道
    內之行為，均屬刑法第10條第5 項所規定之性交，堪以認定
    。核被告所為，係犯刑法第225 條第1 項之乘機性交罪。被
    告乘機性交前撫摸乙女胸部之猥褻行為，係乘機性交前之階
    段行為，為乘機性交之高度行為所吸收，不另論罪。爰審酌
    被告正值盛年，竟不思端正己行，僅為滿足一己之性慾衝動
    ，趁其同事甲男不在時，利用乙女心智缺陷、不知抗拒而進
    行性交得逞1 次之行為，對乙女身心及社會善良風俗均影響
    甚鉅，復審酌被告前有懲治走私條例案件之前科紀錄，有臺
    灣高等法院被告前案紀錄表1 份在卷可稽，其犯後未能誠實
    以對，尚乏確切知錯悔改之意，惟念其於犯罪後已與乙女達
    成和解，此有和解契約書影本1份在卷可佐（院二卷第63 頁
    ），乙女亦表示對科刑範圍沒有意見（院二卷第13 1頁），
    及其品行、素行、智識程度（國中畢業）、自稱從事油漆工
    作，平均每月收入4、5萬元等一切情狀，量處如主文所示之
    刑，以資懲儆。扣案衛生紙1張部分，因係犯罪之證據，且
    非犯本案所用之物，爰不宣告沒收。
據上論斷，應依刑事訴訟法第299 條第1 項前段、刑法第225 條
第1項，判決如主文。
本案經檢察官吳美齡到庭執行職務。
中    華    民    國   100    年    12    月    27    日
                  刑事第二十庭  審判長法  官  林永村
                                      法  官  蔡書瑜
                                      法  官  李爭春
以上正本證明與原本無異。
如不服本判決應於收受送達後10日內向本院提出上訴書狀，並應
敘述具體理由；如未敘述上訴理由者，應於上訴期間屆滿後20日
內向本院補提理由書（均須按他造當事人之人數附繕本）「切勿
逕送上級法院」。
中    華    民    國   100    年    12    月    27    日
                                      書記官  王資惠

附錄本判決論罪之法條：
刑法第225 條（乘機性交猥褻罪）
對於男女利用其精神、身體障礙、心智缺陷或其他相類之情形，
不能或不知抗拒而為性交者，處3 年以上10年以下有期徒刑。
對於男女利用其精神、身體障礙、心智缺陷或其他相類之情形，
不能或不知抗拒而為猥褻之行為者，處6 月以上5 年以下有期徒
刑。
第1 項之未遂犯罰之。